【裁判字號】    92,勞安上訴,1
【裁判日期】    920613
【裁判案由】    過失致死等
【裁判全文】
臺灣高等法院刑事判決                            九十二年度勞安上訴字第一號
    上  訴  人  臺灣臺北地方法院檢察署檢察官
    被      告  甲○○
右上訴人，因被告過失致死等案件，不服臺灣臺北地方法院，九十一年度訴字第六八
九號，中華民國九十二年二月十三日第一審判決（起訴案號：臺灣臺北地方法院檢察
署九十年偵字第一二三二五、二０五六一號及以九十一年偵字第六四九八號移送原審
併辦）提起上訴，本院判決如左：
    主    文
原判決關於甲○○部分撤銷。
甲○○從事業務之人，因業務上之過失致人於死，處拘役伍拾日，如易科罰金以佰
元折算壹日。緩刑貳年。
    事    實
一、甲○○係設於台北市○○○路二九六號三樓「喬信公寓大廈管理維護有限公司」
    （以下簡稱喬信公司）之現場作業清潔組組長，負責協調及補充材料，為從事業
    務之人。喬信公司於民國八十九年七月間承攬「大統領經貿廣場大樓」位於臺北
    市○○路○段五一號地下三樓之停車場高處水電消防空調管線清潔作業，於同月
    六日指派甲○○與王永鎮從事清洗消防空調管線工作，甲○○身為組長，對於升
    降機之搬運，應儘量利用機械代替人力，而依當時情形，並無不能注意之情事，
    詎甲○○竟疏於注意，於該日上午十一時許，在上開工作場所，與王永鎮共同欲
    將升降機自地下二樓搬運至地下三樓時，因運輸斜坡通道寬度不夠，另以自行取
    得之木板併排加寬，終因木板強度不夠，無法支撐升降機而傾倒翻壓於王永鎮之
    胸腹部，經送醫急救，王永鎮仍因胸腔內出血而死亡。
二、案經台北市政府移請及台灣台北地方法院檢察署檢察官自動檢舉偵查聲請簡易判
    決處刑，及台北市政府警察局移請台灣台北地方法院檢察署檢察官移送併辦。
    理    由
一、前揭犯罪事實，訊據被告甲○○矢口否認，辯稱這是一件意外事故，其與死者王
    永鎮是同事，搬遷升降機應該等機動組來，因為王永鎮個性很急，在機動組還沒
    來時，王永鎮說樓上有木板用木板墊就可以，因此其在斜坡上，王永鎮在斜坡下
    搬運升降機，當時沒有想到板子硬度不夠，王永鎮之死亡與其無涉云云。查被告
    為現場作業之工頭，業據被告服務之公司負責人乙○○於原審審理時供明在卷（
    原審卷第二十四頁），足證現場作業由其負責調度，對於現場作業應注意避免危
    險之發生。被告公司總經理蘇雅頌於本院調查時陳稱：案發大樓地下樓其實有平
    面通路，．．．作業部分在地下室死者不清楚應該等機動組來協助他等語。被告
    於偵查中供稱：原先公司的人要來（應係指機動組），但還沒來的時候，死者很
    熱心也很急，就建議到樓上拿木板並自己舖好，邀我一同協力將機器推下去，本
    來我認為空間不夠，不同意，但死者說沒關係。．．．該機器是有操作員才能搬
    動，我與死者都是清潔人員不能使用（見偵查卷第三十三頁反面）。被告既認空
    間不夠且非機器操作員，與死者自不應以舖墊木板之方式將升降機由斜坡推下地
    下室，且因木板強度不夠，無法支撐升降機而傾倒翻壓住死者王永鎮，致其死亡
    。依當時情形，其能注意避免危險之發生，竟疏未注意，其對於危險之發生顯有
    過失。而王永鎮於前揭時地因升降機傾倒翻壓於胸腹部，致因胸腔內出血死亡之
    事實，亦經台灣台北地方法院檢察署檢察官督同法醫師相驗屬實，製有驗斷書及
    相驗屍體證明書各一件在卷可稽。其死亡與被告之過失具有相當因果關係，此部
    分事證明確，其犯行堪以認定。
二、核被告所為，係犯刑法第二百七十六條第二項之業務過失致死罪。原審未能詳查
    ，認被告僅係清潔組長對於起訴書所載之。「施以從事工作及預防災變所必要之
    安全衛生教育、訓練」、「對於室內工作場所應設置足夠勞工使用之通道」、「
    所架設之通道應具備堅固之構造」、「對於物料之搬運應盡量利用機械以代替人
    力」、「運輸路線應妥善規劃」，暨公訴意旨另提及之「會同勞工代表訂定適合
    需要之工作手則，報經檢查機構備查後，公告實施」等措施，均屬同案被告喬信
    公司政策性及整體性之作為，而皆非身為清潔組長之被告甲○○所負責之事項，
    被告甲○○於此等事務，自無何注意義務可言。而為被告無罪之判決。被告非雇
    主，對於前揭屬勞工安全衛生方面應有之施設，其固無注意之義務，惟就現場作
    業安全自負有注意之義務，有如前述，原判決未注意及此，而為被告無罪之判決
    ，自有未洽。檢察官執此上訴，指摘原判決此部分不當，核有理由，自應由本院
    將原判決此部分予以撤銷改判。爰審酌被告過失程度（被害人有輕重過失），犯
    罪所生危害，暨被告公司已與被害人家屬達成和解賠償損害等一切情狀，量處拘
    役伍拾日。被告行為後刑法第四十一條業於九十年一月十二日修正公布，修正後
    之刑法第四十一條第一項規定，法定本刑五年以下徒刑或拘役之罪，經宣告六月
    以下徒刑或拘役者，得易科罰金，此項修正有利被告，爰並諭知易科罰金之折算
    標準以三百元折算壹日。又查被告前未曾犯罪，有卷附本院被告全國前案紀錄表
    一份可按，其經此科刑之教訓，當知所警惕，應無再犯之虞，本院認所宣告之刑
    ，以暫不執行為適當，爰併宣告緩刑貳年，以啟自新。
三、公訴意旨另以：被告甲○○係喬信公司之現場作業清潔組組長，為從事業務之人
    ，喬信公司承攬「大統領經貿廣場大樓」位於臺北市○○路○段五一號地下三樓
    之停車場高處水電消防空調管線清潔作業，指派被告甲○○與被害人王永鎮從事
    清洗之工作，被告甲○○身為作業清潔組組長，本應使被害人接受從事工作及預
    防災變所必要之安全衛生教育、訓練及應設置相當之設備，以防止機、械器、設
    備等引起之災害，並應會同勞工代表訂定適合需要之工作手則，報經檢查機構備
    查後，公告實施、並應對室內工作場所設置足夠勞工使用之通道及所架設之通道
    應係堅固之構造，及對於物料之搬運應盡量利用機械以代替人力，運輸路線應妥
    善規劃，以防止搬運作業中引起之危害，且依當時並無不能注意之情形，詎被告
    甲○○竟疏於注意，而對於被害人未使其接受從事工作及預防災變所必要之安全
    衛生教育、訓練，且對於被害人於從事升降機之搬運裝設作業有傾倒之虞時，未
    妥善規劃運輸路線，以防止作業中所引起之危害，致被害人於前開時地工作時發
    生死亡之意外，因認甲○○涉有勞工安全衛生法第三十一條第一項之罪嫌。
    按勞工安全衛生法第三十一條第一項規範之犯罪，以行為人違反同法第五條第一
    項或第八條第一項之規定，為其構成要件之一部，揆諸該二項條文均以「雇主」
    為其規範之對象，可知勞工安全衛生法第三十一條第一項，係以具備「雇主」身
    分為其構成要件之身分犯刑罰，僅限於具有「雇主」身分之人違反同法第五條第
    一項及第八條第一項之情形，始得論以該條項之刑事犯罪；而所謂雇主，乃謂事
    業主或事業之經營負責人而言，勞工安全衛生法第二條第二項亦有明確之規定。
    經查，本件被告甲○○為同案被告喬信公司僱用之清潔組組長，並非該公司之事
    業主，或該公司之經營負責人等情，業據乙○○供明在卷，被告甲○○既不具備
    「雇主」之身分，其執行受僱職務之行為，即無成立勞工安全衛生法第三十一條
    第一項犯罪之可能。公訴人起訴認此部分與前開有罪部分為想像競合裁判上一罪
    關係，故不另為無罪之諭知。
據上論斷，應依刑事訴訟法第三百六十九條第一項前段、第三百六十四條、第二百九
十九條第一項前段，刑法第二條第一項前段、第二百七十六條第二項、第四十一條第
一項前段、第七十四條第一款，罰金罰鍰提高標準條例第一條前段、第二條判決如主
文。
本案經檢察官蔡薰慧到庭執行職務。
中    華    民    國    九十二    年        六      月        十三      日
                              臺灣高等法院刑事第四庭
                                  審判長法  官  蔡  永  昌
                                        法  官  徐  昌  錦
                                        法  官  陳  榮  和
右正本證明與原本無異。
如不服本判決，應於收受送達後十日內向本院提出上訴書狀，其未敘述上訴之理由者
並得於提起上訴後十日內向本院補提理由書（均須按他造當事人之人數附繕本）。
                                        書記官  劉  麗  芬
中    華    民    國    九十二    年        六      月        十八      日
附錄本案論罪科刑法條：
刑法第二百七十六條第二項
從事業務之人，因業務上之過失犯前項之罪者，處五年以下有期徒刑或拘役，得併科
三千元以下罰金。


司法院資訊處製作；財團法人民間司法改革基金會備份。
